臺灣臺北地方法院民事判決　　　　　　　96年度訴字第2549號
原　　　告　財團法人汽車交通事故特別補償基金
法定代理人　戊○○
訴訟代理人　乙○○
　　　　　　丁○○
被　　　告　宜誠電信工程有限公司
法定代理人　丙○○
被　　　告　庚○○
　　　　　　己○○
受告知人　　辛○○○
　　　　　　壬○○
上列當事人間侵權行為損害賠償事件，本院於民國96年10月1 日
言詞辯論終結，判決如下：
    主  文
被告應連帶給付原告新台幣陸拾萬元，及其中被告宜誠電信工程
有限公司部分自民國九十六年三月十日起、被告庚○○部分自民
國九十六年十月一日起、被告己○○部分自民國九十六年九月十
八日起，均至清償日止，按年息百分之五計算之利息。
原告其餘之訴駁回。
訴訟費用由被告連帶負擔五分之二，餘由原告負擔。
    事實及理由
壹、程序方面：
一、本件被告均未於言詞辯論期日到場，核無民事訴訟法第386
    條所列各款情形，爰依原告之聲請，由其一造辯論而為判決
    。
二、按就兩造之訴訟有法律上利害關係之第三人，為輔助一造起
    見，於該訴訟繫屬中，得為參加；當事人得於訴訟繫屬中，
    將訴訟告知因自己敗訴而有法律上利害關係之第三人，民事
    訴訟法第58條第1 項、第65條第1 項定有明文。本件原告於
    民國96年4 月11日具狀陳稱：倘鈞院認為系爭車禍事故係因
    受害人盧露清酒醉駕車且未注意車前狀況撞及被告施工之工
    程車所致，被告並無過失，則依強制汽車責任保險法第28條
    第1 項第2 款及第40條第6 項規定，伊補償盧露清之繼承人
    即受告知人即於法不合，而無法律上原因，自得對受告知人
    請求返還補償金，故本件訴訟於受告知人自有法律上利害關
    係，爰聲請鈞院將本件訴訟告知第三人辛○○○、壬○○，
    並請其參加訴訟等語，嗣經本院依法告知訴訟，惟受告知人
    辛○○○、壬○○未於言詞辯論期日到場，未聲明參加訴訟
    ，亦未提出任何資料供本院參酌，應先敘明。
貳、實體方面：
一、原告起訴主張：
  (一)緣被告宜誠電信工程有限公司（下稱宜誠公司）於94年間承
    包第三人中華電信股份有限公司北區電信分公司文山營運處
    （下稱中華電信公司）所發包之「AFWXX455 BF95 年文山地
    區光纜零星積點工程」，並違反與中華電信公司間關於不得
    將該工程轉包他人承作之約定，將之轉包予被告庚○○承作
    。被告己○○則係受僱於被告庚○○從事電信維修保養工作
    之工人，經被告庚○○指派，於95年5 月21日凌晨2 時10分
    許，於未申請施工許可情形下，獨自駕駛車牌號碼T2-2956
    號自用小貨車前往台北縣新店市○○路○ 段27之3 號前施工
    。詎被告己○○於施工時未注意於夜間施工時應設置完善之
    警示燈光標誌之規定，未於自用小貨車後方相當距離位置設
    置燈光及號誌，僅於自用小貨車後方約8 公尺處及車旁設有
    4 盞閃光燈，其中1 盞閃光燈且昏暗不明，又未於自用小貨
    車後方之適當位置派人指揮交通，適有第三人盧露清騎乘車
    牌號碼AOZ-897 號重機車行經該地，不慎撞及前開小貨車車
    尾而造成頭部重創，送醫急救仍不治死亡。
  (二)查被告宜誠公司違反與中華電信公司之契約約定，將系爭工
    程轉包予被告庚○○承作，詎未於被告庚○○施工時派員至
    現場監督施工。而被告庚○○身為轉包工程之負責人，亦應
    於施工時親自至現場監督卻未在場，且被告宜誠公司、庚○○均明知使用道路施工需事前申請主管機關許可，且在道路
    施工時，若有妨害其他人車通行時，應設置完善之警示燈光
    標誌，於夜間施工，則因視線不良，除設置警示燈光標誌外
    ，尚應有人在施工現場指揮交通以避免危險發生等規定，竟
    未事前申請許可，逕指派被告己○○獨立進行作業，導致被
    害人盧露清死亡結果之發生，被告等自應就此負侵權行為損
    害賠償責任。而被告己○○所駕駛系爭肇事車輛雖未依強制
    汽車責任保險法第6 條規定投保強制汽車責任保險，惟為保
    障車禍事故之受害人，原告業依同法第40條第1 項第2 款之
    規定，補償受告知人即第三人盧露清之繼承人辛○○○、壬○○新台幣（下同）150 萬元。爰依強制汽車責任保險法第
    42條第2 項規定，代位行使受告知人對於被告3 人之損害賠
    償請求權。並聲明：被告應連帶給付原告150 萬元，及自起
    訴狀繕本送達被告翌日起至清償日止，按年息5 ％計算之利
    息。
二、被告宜誠公司、庚○○、己○○方面：均未於言詞辯論期日
    到場，亦未提出書狀作何聲明或陳述。
三、得心證之理由：
  (一)查被告宜誠公司於94年間承包第三人中華電信公司所發包之
    「AFWXX455 BF95 年文山地區光纜零星積點工程」，並將之
    轉包予被告庚○○承作。被告己○○則係受僱於被告庚○○
    擔任電信維修保養工作之工人，經被告庚○○指派，於95年
    5 月21日凌晨2 時10分許，於未申請施工許可情形下，獨自
    駕駛車牌號碼T2-2956 號自用小貨車前往台北縣新店市○○
    路○ 段27-3號前施工。適有第三人盧露清騎乘車牌號碼AOZ-
    897 號重機車行經該地，撞及前開小貨車車尾而造成頭部重
    創，送醫急救仍不治死亡等情，有台北縣警察局新店分局交
    通事故調查報告表、交通事故現場圖、現場照片、勘驗筆錄
    、相驗屍體證明書、驗斷書、工程契約、合作協議書附本院
    95年度訴字第1656號刑事案件之相驗案卷及該本案卷宗可稽
    （見臺灣臺北地方法院檢察署95年度相字第386 號卷宗，下
    稱相字卷，第37至56頁、第89至98頁，臺灣臺北地方法院檢
    察署95年度偵字第11169 號卷宗，下稱偵字卷，第119 頁，
    本院95年度訴字第1656號卷宗，下稱一審刑卷，第37至53
    頁），且為第三人即被告宜誠公司之經理甲○○及被告庚○○、己○○於該刑事案件偵查、審理中自承在卷（見相字卷
    第20、24頁，一審刑卷第31、70、125 、127 頁），業據本
    院依職權調閱本院95年度訴字第1656號、臺灣高等法院96年
    度上訴字第800 號刑事案卷查核明確，應堪信為真實。
  (二)按因故意或過失，不法侵害他人之權利者，負損害賠償責任
    ；違反保護他人之法律致生損害於他人者，亦然，民法第
    184 條第1 項前段及第2 項定有明文。而是否為保護他人之
    法律，應審酌法律規範條文之規範目的定之。次按，興建房
    屋或其他工程，未經許可，不得使用道路；工程進行中，並
    應樹立警告，夜間並安裝警示燈，道路交通安全規則第141
    條及第143 條定有明文。經查，關於本件車禍發生經過，已
    經目擊車禍發生經過之證人沈柏仰於刑事案件審理中證稱：
    「車禍發生當時我有在場。當時我開車要回家。我當時駕車
    由北往南延北新路要往中正路方向，我當時有開車燈，視線
    不清楚，車前狀況不是很清楚，現場整排沒有路燈，我有看
    到本件被害人所騎乘之機車，我開最內側車道，被害人在我
    右前方騎中間車道。當時我的車速大約4 、50（公里），被
    害人車速多少我無法評估。我當時只有看到3 盞警示燈，中
    間1 盞，車子上面2 盞，車子停在人孔蓋前面。我有開車燈
    ，我沒有近視，當時只有工程車上警示燈，沒有路燈。被害
    人騎車在我右前方，我沒有看到他煞車，也沒有閃避工程車
    ，就直直撞到人孔蓋旁邊三角錐，然後撞上工程車，他人倒
    下時把靠最內側車道警示燈弄倒，擋住整個內線車道。我前
    面計程車和我緊急煞車，我們2 車還發生擦撞。被害人沒有
    撞到車子後面的警示燈及路障，他是直接撞到人孔蓋右邊的
    路障，再撞到車子後面的貨台，倒地之後把人孔蓋左邊的警
    示燈弄倒。當時工程車是停在騎士所使用的中間車道。距離
    人孔蓋後方最遠的路障差不多為8 公尺，是最後一個路障。
    現場沒有人在指揮交通。警示燈總共有4 個，但有1 個不亮
    ，遠遠看看不到，不亮的那個是在最後面，即距離貨車最遠
    的1 個。警示燈裡面有反光片會自己轉，但裡面燈泡亮度很
    暗，像拜拜燈，我晚上看不見。事發當時的燈很暗，幾乎看
    不見。事故發生以後是我報警。我留在現場4 個小時。...
    我確認現場圖上面顯示畫圈圈路障擺設的位置及數量差不多
    。距離貨車最遠的警示燈，它距離貨車大概1 個半車身距離
    ，大約8 公尺，這個只會轉，但很暗。4 個警示燈排成類似
    矩形，但最遠那個很暗，所以我遠遠看起來像三角形，因為
    只有3 個會亮。被害人機車在撞到貨車的貨台之前沒有跌倒
    。在撞到貨台之前，就是撞到前面所說人孔蓋右邊的路障，
    其他沒有。那些路障幾乎都是放在左邊，比較靠內線車道，
    右邊放很少，我覺得是因為要讓車子開內側車道。在案發之
    前，我沒有看到被害人的機車的前面有車輛行駛過那個地方
    。那裡是二線車道，當時路障所放位置及施工位置佔用中間
    車道，慢車道沒有佔用，可以通行。他們這樣施工，對我開
    車有影響。最遠的路障很暗，我遠遠看看不到，是我人下車
    才看到它有在轉，遠處完全看不到，遠處大約是指一百公尺
    ，現場只能看到三盞燈。」等語（見一審刑卷第70頁背面至
    73頁背面），堪認被告己○○疏未注意在該施工路段設置適
    切之警示號誌以維交通安全。又本件工程施工未經被告庚○○申請施工許可，已如前述，被告庚○○、己○○於該刑事
    案件偵查、審理中並皆自承於施工時未派員監工或指揮交通
    等情（見一審刑卷第31、32頁），則以被告庚○○、己○○
    長期承作電信維修保養工程，均應知悉道路施工必須事先申
    請許可，並派員監工及指揮交通以維安全，詎被告庚○○竟
    未向主管機關申請許可、亦未派員監工，被告己○○且未於
    現場設置適當號誌、派員指揮交通，致被害人盧露清因未及
    注意被告己○○將車牌號碼T2-2956 號自用小貨車停放於台
    北縣新店市○○路○ 段27之3 號前道路中施工，撞及系爭小
    貨車而死亡，則被告庚○○、己○○顯有過失，且渠等違反
    作為義務顯與被害人盧露清之死亡間，具有相當之因果關係
    。被告庚○○、己○○並因上述業務上過失致人於死犯行，
    經本院95年度訴字第1656號、臺灣高等法院96年度上訴字第
    800 號刑事判決有期徒刑5 月，得易科罰金，有該等判決存
    卷可按（見本院卷第7 至12頁、第99至108 頁），堪認原告
    主張被告庚○○、己○○應依民法第184 條規定，對被害人
    盧露清之繼承人辛○○○、壬○○負侵權行為損害賠償責任
    為可採。
  (三)再者，若受僱人因執行職務，不法侵害他人之權利時，因僱
    用人利用受僱人獲得利益之延展，故應與行為人連帶負損害
    賠償責任，其中所謂受僱人，並非僅限於僱傭契約所稱之受
    僱人，凡客觀上被他人使用為之服務勞務而受其監督者均係
    受僱人。並以事實上之僱用關係為標準，僱用人與受僱人間
    已否成立書面契約，在所不問（民法第188 條第1 項規定及
    最高法院57年台上字第1663號、45年台上字第1599號判例意
    旨參照）。查被告宜誠公司固係將其所承攬中華電信公司之
    「AFWXX455BF95年文山地區光攬零星積點工程」轉包予被告
    庚○○承作，且被告宜誠公司與被告庚○○間簽訂合作協議
    書第5 條約定：「乙方（即被告庚○○）當依照勞工安全衛
    生組織管理及自動檢查辦法有關規定置有勞工安全衛生管理
    人員，否則事後有關一切意外統歸乙方負責賠償，與甲方（
    即被告宜誠公司）無關」等語（見偵字卷第119 頁），然該
    協議書第4 條規定被告庚○○所僱用實際施工人員，應由被
    告宜誠公司為之辦理勞工保險，第8 條並規定：「乙方代表
    人應督導員工，確實依甲方向業主所定工程契約中規定辦理
    施工，不得偷工、減料..... ，乙方應配合甲方工程之停、
    復工，於停工期間不得擅自施工..... 」等語，被告宜誠公
    司且將被告庚○○列於其派至中華電信公司工作人員名冊內
    ，亦有被告宜誠公司提出工作人員保證名冊存刑卷可按（見
    一審刑卷第57頁），堪認被告宜誠公司就系爭工程施作對於
    被告庚○○於外觀上存有選任、服勞務及監督關係，與僱傭
    關係無殊，參以被告己○○駕駛至施工現場之車牌號碼
    T2-2956 號自用小貨車車身亦漆有宜誠公司名稱（見相卷第
    42、44頁），客觀上一般第三人自外觀觀之咸認被告己○○
    係為被告宜誠公司執行職務，因之被告宜誠公司對於被告庚○○、己○○因執行職務不法侵害他人權益，自應負僱用人
    之責任。
  (四)惟按汽車行駛時，駕駛人應注意車前狀況，並隨時採取必要
    之安全措施，道路交通安全規則第94條第3 項定有明文。道
    路交通安全規則第114 條第2 款亦明定汽車駕駛人飲用酒類
    後其吐氣所含酒精濃度超過每公升0.25毫克或血液中酒精濃
    度超過百分之0.05以上者，不得駕車。此乃因依醫學實驗證
    明所得經驗法則，吐氣酒精濃度達每公升0.25毫克以上時，
    將使駕駛人產生複雜技巧障礙、駕駛能力變壞之行為表現，
    肇事比率比一般未飲酒時高出2 倍；吐氣酒精濃度達每公升
    0. 55 毫克以上時，將使駕駛人產生平衡感與判斷力障礙升
    高，肇事比率比一般未飲酒時高出10倍；呼氣酒精濃度達每
    公升0.75毫克以上時，駕駛人將產生明顯酒醉、步履蹣跚之
    行為狀態，其肇事率比一般未飲酒時高出25倍緣故。查本件
    被害人盧露清於車禍事故發生後，經抽血檢測其酒精濃度高
    達230.6M G/DL ，換算呼氣測試酒精濃度為1.15 MG/L ，依
    道路交通安全規則第114 條第2 款規定應不得開車，且依證
    人沈柏仰於刑事案件審理中證稱，證人於本件車禍發生前車
    速約40至50公里，被害人盧露清所騎乘機車行駛於證人所駕
    車輛右前方，於車禍發生前被害人既未煞車，亦未閃避工程
    車，即直接撞到人孔蓋旁邊三角錐，然後撞上工程車等語，
    及車禍發生現場並無何煞車痕跡等情觀之，可認被害人盧露
    清於本件車禍發生時，已因酒醉而反應能力下降，故未能注
    意車前狀況，並隨時採取必要之安全措施，致撞及被告己○○停放於道路中之系爭自用小貨車，則被害人盧露清於本件
    車禍發生亦有過失至明。本件車禍肇事責任經送請臺灣省臺
    北縣區車輛行車事故鑑定委員會鑑定結果，亦認被害人盧露
    清於夜間酒精濃度超過規定標準，駕駛重型機車未注意車前
    狀況，為肇事主因，被告等於路中施工，警示設施未完善，
    及道路主管機關未善盡監督之責，為肇事次因，有該會96年
    4 月30日北縣鑑字0965180275號函及鑑定意見書附於臺灣高
    等法院96年度上訴字第800 號刑事案卷為憑，亦經本院調閱
    該案卷查核明確。
  (五)綜上所述，被告庚○○未經申請許可即行施工、且未派員監
    工，被告己○○則疏未注意在施工路段設置適切之警示標誌
    及派員指揮交通，渠等於本件車禍發生應負之過失責任為百
    分之四十，被害人盧露清酒醉駕車且未注意車前狀況，其於
    本件車禍發生應負之過失責任為百分之六十，被告宜誠公司
    因屬僱用人，亦應與被告庚○○、己○○負連帶侵權行為損
    害賠償責任。
四、末按，強制汽車責任保險法第7 條規定：「因汽車交通事故
    致受害人傷害或死亡者，不論加害人有無過失，請求權人得
    依本法規定向保險人請求保險給付或向財團法人汽車交通事
    故特別補償基金請求補償」、第40條第1 項規定：「汽車交
    通事故發生時，請求權人因下列情事之一，未能依本法規定
    向保險人請求給付保險給付者，得於本法規定之保險金額範
    圍內，向特別補償基金請求補償：.... 二 、事故汽車為未
    保險汽車」、第42條第1 項、第2 項則規定：「特別補償基
    金依第40條規定所為之補償，視為損害賠償義務人損害賠償
    金額之一部分，損害賠償義務人受賠償請求時，得扣除之。
    特別補償基金於給付補償金額後，得代位行使請求權人對於
    損害賠償義務人之請求權；但其所得請求之數額，以補償金
    額為限」。經查，原告於本件汽車事故發生後，因被告己○○所駕駛之肇事車輛為未保險汽車，已依上開規定給付請求
    權人即被害人盧露清之繼承人辛○○○、壬○○保險金150
    萬元，有原告出具補償理算書、補償金收據存卷可按（見本
    院卷第13頁、第15頁）。則原告主張得依強制汽車責任保險
    法第42條第2 項規定，代位行使請求權人對被告宜誠公司、
    己○○及庚○○之侵權行為損害賠償請求權，自屬有據。而
    損害之發生或擴大，被害人與有過失者，法院得減輕賠償金
    額或免除之，民法第217 條第1 項亦有明定。原告既係依強
    制汽車責任保險法第42條第2 項規定，代位行使被害人盧露
    清之繼承人辛○○○、壬○○對於被告3 人之損害賠償請求
    權，其自亦應承擔被害人盧露清之與有過失責任。故原告得
    代位被害人盧露清之繼承人辛○○○、壬○○向被告等求償
    之金額當依被害人盧露清之過失比例酌減。從而，原告依侵
    權行為之法律關係請求被告宜誠公司、庚○○及己○○連帶
    給付60 萬元（1,500,000 40％＝600,000），及自起訴狀
    繕本送達被告翌日，即被告宜誠公司部分自96年3 月10日起
    、被告庚○○部分自96年10月1 日起、被告己○○部分自96
    年9 月18日起，均至清償日止，按年息5 ％計算之利息，為
    有理由，應予准許；逾此部分請求，則無依據，應予駁回。
五、本件事證已臻明確，兩造其餘主張或舉證，經審酌於判決結
    果核無影響，爰不一一贅述，併此敘明。
六、據上論結，原告之訴一部有理由、一部無理由，依民事訴訟
    法第385 條第1 項前段、第79條、第85條第2 項，判決如主
    文。
中　　華　　民　　國　　96　　年　　10　　月　　12　　日
                        臺灣臺北地方法院民事第三庭
                                法　官　管靜怡
以上正本係照原本作成。
如對本判決上訴，須於判決送達後20日內向本院提出上訴狀。
中　　華　　民　　國　　96　　年　　10　　月　　12　　日
                    　　　　　　書記官　趙郁涵
